臺灣高等法院刑事判決
110年度上更一字第181號
上  訴  人  臺灣新北地方檢察署檢察官
被      告  楊德貴


指定辯護人  本院公設辯護人  王永炫
上列上訴人因被告傷害案件，不服臺灣新北地方法院109年度審
訴字第1480號，中華民國109年9月17日第一審判決（起訴案號：
臺灣新北地方檢察署109年度偵字第19337號），提起上訴，經判
決後，由最高法院發回更審，本院判決如下：
    主  文
原判決撤銷。　　
楊德貴犯傷害罪，處有期徒刑壹年。　　
    犯罪事實
一、楊德貴因與林進偉素有糾紛，於民國109年4月3日12時52分
    許，駕駛車牌號碼0000-00號自用小客車行經新北市○○區○○
    路000號前，適見林進偉騎乘車牌號碼000-0000號普通重型
    機車行至上址，旋起意教訓林進偉，遂基於傷害之犯意，下
    車持不詳金屬利器接續朝林進偉揮砍數次，致林進偉受有左
    手第五掌骨骨折、左手7公分2公分2公分撕裂傷並肌肉及
    肌腱斷裂、枕葉部分頭皮一處6公分撕裂傷、頂葉部分頭皮
    二處6公分撕裂傷等傷害，楊德貴得手後離去，嗣經員警循
    線查悉上情。
二、案經林進偉訴由新北市政府警察局板橋分局報告報請臺灣新
    北地方檢察署檢察官偵查起訴。
　　理  由
壹、程序部分：
    本院援引之下列證據資料（包含供述證據、文書證據等），
    並無證據證明係公務員違背法定程序所取得。又檢察官、被
    告楊德貴及其辯護人於原審準備程序、審理時及本院審理時
    ，對原審及本院所提示之被告以外之人審判外之供述，包括
    供述證據、文書證據等證據，就證據能力均未表示爭執，且
    迄言詞辯論終結前並未聲明異議，亦無顯有不可信之情況與
    不得作為證據之情形，本院審酌上開證據資料製作時之情況
    ，尚無違法不當及證明力明顯過低之瑕疵，認為以之作為證
    據應屬適當，是依刑事訴訟法第159條至第159條之5規定，
    本院所引用供述證據及文書證據均有證據能力。
貳、實體部分：
一、事實之認定：
　㈠上揭犯罪事實除被告楊德貴辯稱其不是持金屬利器，而是持
    甩棍毆傷告訴人乙節外，餘均迭據被告於警詢、偵查、原審
    、本院前審及本院審理均坦承不諱（見偵卷第7至11、89頁
    ；原審卷第205至207、211至215頁；上訴卷第134至1361、5
    0至154頁；本院卷第42、43、76至84頁），並經證人即告訴
    人林進偉警詢時、偵查中證述綦詳（見偵卷第13至18、87、
    89頁），且有現場照片、新北市政府警察局109年4月4日新
    北警板刑霖字第1090404008號鑑驗書、亞東紀念醫院診斷證
    明書、新北市政府警察局板橋分局109年6月29日新北警板刑
    字第1093871367號函檢送現場勘查報告暨附件、監視器畫面
    錄影光碟1片（見偵卷第27至48、71至78頁；原審卷第81至1
    98頁），可信為真實。
  ㈡被告雖辯稱其不是持金屬利器，而是持甩棍毆傷告訴人云云
    。惟：
　1.經本院就本案現場監視器畫面勘驗結果，被告確於上開時地
    持長形物體朝告訴人上半身揮砍等情，有勘驗筆錄2件附卷
    可憑（見本院卷第33、34、79頁），然由畫面中不能分辨該
    長形物體究為何物。
　2.參之告訴人於案發當日隨即至醫院急診並接受手術，並經醫
    院診斷之結果受有左手第五掌骨骨折、左手7公分2公分2
    公分撕裂傷並肌肉及肌腱斷裂、枕葉部分頭皮一處6公分撕
    裂傷、頂葉部分頭皮二處6公分撕裂傷等傷勢乙節，有亞東
    紀念醫院109年4月4日診斷證明書、醫療費用收據（見偵卷
    第75頁）附卷足稽。而經本院函詢告訴人受傷後急診治療之
    財團法人徐元智先生醫療基金會亞東紀念醫院(下稱亞東醫
    院)關於告訴人所受之傷勢是否能判斷係棍棒或金屬利器所
    致乙節，經亞東醫院110年9月20日以亞病歷字第1100920003
    號函覆：「…急診醫學部回覆，病患林進偉其所受傷勢能判
    斷係金屬利器所致。」等語 （見本院卷第69頁），故告訴
    人所受上開傷害，確係被告持不詳金屬利器所致，被告所辯
    其係持甩棍歐傷告訴人云云，要與事實不符，不足採信。
　3.至告訴人固指被告所持之金屬利器係開山刀或其他刀械，然
    因無積極證據證明其說，自難僅以告訴人單一指述即為不利
    被告之認定。是被告持上開不詳金屬利器對告訴人上揮砍，
    致其受有前述之傷害乙節，確屬事實，可以採信。
　㈢檢察官及告訴人雖主張被告係基於殺人犯意為之，然：
　1.按殺人罪之成立，須加害人於實行殺害時，即具有使其喪失
    生命之故意，倘缺乏此種故意，則不能遽以殺人罪論斷（最
    高法院99年度台上字第2361號判決意旨參照）。殺人與傷害
    之區別，應以有無殺意為斷，其受傷之多寡及是否為致命部
    位，有時雖可藉為認定有無殺意之心證，究不能據為絕對標
    準，故不能僅因被害人受傷之位置係屬人體要害，即認定加
    害人自始即有殺害被害人之犯意；至有無殺意，以行為人於
    下手時有無決意取被害人生命為準，以戕害他人生命之故意
    ，著手於刺殺之實行而未發生死亡之結果，為殺人未遂；倘
    無使人喪失生命之故意，僅在使其身體、健康受到傷害，則
    為傷害罪，二罪皆發生傷害之結果，只其主觀犯意及身體傷
    害程度不同而已，審理事實之法院，應就案內一切證據，詳
    查審認，視其犯罪之動機、殺傷之次數、所殺傷部位、傷勢
    程度、犯後態度等綜合判斷，俾為認定（最高法院18年上字
    第130號判例、84年度台上字第3179號、85年度台上字第561
    1號、94年度台上字第6857號、110年度台上字第133號判決
    意旨參照）。是行為人於行為當時，主觀上是否有殺人之故
    意，除應斟酌其使用之兇器種類、攻擊之部位、行為時之態
    度、表示外，尚應深入觀察行為人與被害人之關係、衝突之
    起因、行為當時所受之刺激、下手力量之輕重、被害人受傷
    之情形及行為人事後之態度等各項因素綜合判斷：
　2.被告於偵查及本院審理時稱：「告訴人係住在我家斜對面之
    鄰居，因告訴人之父從事鐵工，不時介紹水電客戶給我，我
    才會結識告訴人；我於兩年前去告訴人住處外烤肉，告訴人
    與我朋友起口角，我因挺朋友而和告訴人打起來，此事我也
    被判處拘役20日；直至109年4月1日告訴人用大榔頭砸我的
    自用小客車，並稱係我2年前挺朋友而和他打架，讓他不爽
    ，所以砸我的車等語，此案已由員警偵辦中；我於同年月3
    日從住處開車正要出門去深澳漁港釣魚時，見告訴人騎乘機
    車也要出門，此時告訴人向我嗆聲『車被砸爽不爽（臺語發
    音）』，隨即騎車離去，我本想算了，之後駕車至新北市○○
    區○○路000號時，剛好看見告訴人機車逆向行駛、停在該處
    ，我想教訓他，就下車將告訴人打跌下機車，再亂打告訴人
    ，告訴人當時有戴安全帽，我無意致告訴人於死，只想教訓
    告訴人而已；我和告訴人在案發地點相遇，也是我要開車去
    釣魚時行經該處剛好遇到告訴人，並非預謀。」等語（見偵
    卷第8至11、89頁、本院卷第81頁）。
　3.告訴人指稱：「被告在兩年前傷害我，又一直威脅我，我無
    法忍受，才會在案發前破壞被告的車；案發時本來逆向騎車
    至店門口停下，之後才遭被告開車衝撞，人車倒地後，遭被
    告持刀砍擊頭部，擋的時候左手掌受傷，當時有戴安全帽，
    所以頭部雖有受傷，但沒死亡。」等語（見偵卷第15至16、
    87至89頁）。
　4.由2.、3.被告及告訴人所述，其等雖因細故衍生諸多訴訟而
　　有宿怨，然本案實係肇因於告訴人甫於日前砸損被告車輛，
    被告心生不滿，方持金屬利器毆擊告訴人，難認其等間確有
    足以引發被告殺意之嚴重衝突或動機存在，被告前述對告訴
    人不滿之情，至多僅足為肢體衝突之緣由，難認其因此即萌
    生必置告訴人於死之殺人動機或意欲。
  5.又觀之卷附案發現場照片（見偵卷第27至48頁），足見告訴
    人於案發後為警到場協助處理傷口時，意識清楚，坐在椅子
    上，僅頭部、左手等身體部位有明顯傷勢，倘被告有意致告
    訴人於死，大可乘告訴人倒地受傷、手無寸鐵、無力反擊之
    機，持續攻擊告訴人之重要身體部位至死方休，豈有逕自罷
    手之可能？至告訴人係受有「左手第五掌骨骨折、左手7公
    分2公分2公分撕裂傷並肌肉及肌腱斷裂、枕葉部分頭皮一
    處6公分撕裂傷、頂葉部分頭皮二處6公分撕裂傷」等傷害，
    並非致命之傷勢，由現場監視錄影之勘驗結果，案發時告訴
    人頭戴安全帽，被告持金屬利器朝告訴人配戴安全帽之頭部
    揮砍，當知無法造成告訴人嚴重傷害，況告訴人頭部雖受撕
    裂傷，然未深及要害，難認被告下手極重，另告訴人左手掌
    傷勢雖非輕微，然此實係其為阻擋被告攻擊而採取左手防衛
    動作所致，亦難執其傷勢遽認被告主觀上確有殺人之犯意。
　6.另告訴人雖指訴被告於案發時稱「你敢動我車，我就讓你死
    」等語（見偵卷第15頁），然為被告所否認（見偵卷第10頁
    ），復查無證據足認被告於案發時確向告訴人揚言取其性命
    、使其死亡等語，自亦無從單憑告訴人此部分指述，逕認被
    告有殺人犯意，而為不利於被告之認定。
　7.由2.至6.可知，參諸被告與告訴人之關係、被告行為前所受
    之刺激、衝突之起因、行為時使用器具，其攻擊告訴人之身
    體部位、行為時之態度、下手之輕重、告訴人受傷之情形及
    被告事後之態度等情，難認被告持不詳金屬利器揮砍告訴人
    時，主觀上有殺人之犯意，其辯稱係因砸車糾紛要教訓告訴
    人乙節，要非全然無據，可以採信。依檢察官所舉事證，僅
    足認定被告主觀上有使人受傷之故意，無從證明被告確係基
    於殺人之直接故意或不確定故意而犯本案。本件起訴書亦認
    本案難以遽令被告擔負殺人未遂罪責，僅以被告涉犯刑法第
    277條第1項之傷害罪嫌起訴被告，觀之起訴書第4頁之記載
    即明；檢察官上訴意旨及本院蒞庭檢察官、告訴人均遽指被
    告係殺人未遂云云，容有誤會，附此敘明。
  ㈣綜上所述，被告持不詳金屬利器砍向告訴人成傷，確具相當
    因果關係。本件事證明確，被告之傷害犯行，洵堪認定，應
    依法論科。
二、核被告所為，係犯刑法第277條第1項之傷害罪。被告持不詳
    金屬利器揮砍告訴人身體數次，為數個舉動，係基於單一之
    傷害犯意，於時間、空間緊密相連之環境下所為之接續行為
    ，合為包括之一行為評價較合理，為接續犯。
三、撤銷改判之理由及科刑審酌事項：
  ㈠原審以被告犯罪事證明確，據以論罪科刑，固非無見；惟：1
    .按量刑輕重，固屬為裁判之法院得依職權自由裁量之事項
    ，然量刑應以行為人之責任為基礎，並斟酌刑法第57條各款
    所列情狀，在法定刑度內，酌量科刑，且應受比例原則及公
    平原則之限制，以符罪刑相當之原則，否則其判決即非適法
    。所稱之比例原則，指行使此項職權判斷時，須符合客觀上
    之適當性、相當性與必要性之價值要求，不得逾越此等特性
    之程度，用以維護其均衡；而所謂平等原則，非指一律齊頭
    之平等，應從實質上加以客觀判斷，最高法院99年度台上字
    第4568號判決可資參照。本件爭執係因被告與告訴人在案發
    前2日之砸車糾紛，被告心生不滿，竟於中午12時52分許之
    光天化日之下，且在人車往來頻繁之新北市板橋區中正路路
    旁，持不詳金屬利器朝告訴人揮砍數次，致告訴人受有上開
    傷害，告訴人於當日急診送醫接受骨折開放性復位手術、創
    手術、縫合修補手術並以石膏固定等治療(見亞東醫院診斷
    證明書記載，偵卷第75頁)，益見被告無視於法律，而被告
    於本案犯行前因傷害案件分別遭判處拘役20日、50日、30日
    (見本院被告前案紀錄表)，雖不構成累犯，惟顯然不知慎行
    ，可見原審對被告量處有期徒刑9月，其量刑顯然過輕，而
    罪刑不相當，不合比例原則，於法即有不當；2.原判決漏未
    說明被告係接續犯，亦有未合。又本件被告並未上訴，僅檢
    察官上訴，雖檢察官上訴主張被告係犯殺人未遂罪，指摘原
    判決不當，雖無理由，然殺人未遂罪法定最輕本刑為有期徒
    刑5年，檢察官上訴理由顯亦認原審依傷害罪量處被告有期
    徒刑9月過輕，故本件不受不利益變更禁止原則之拘束，原
    判決既有上開可議之處，自屬無可維持，自應由本院就原判
    決予以撤銷改判。
  ㈡爰審酌被告前曾因傷害案件遭判處拘役等素行(見本院被告前
    案紀錄表)，其因與告訴人之砸車糾紛，不思理性解決糾紛
    ，竟目無法紀，於光天化日之下，在交通繁忙之街道旁，持
    不詳金屬利器傷害告訴人，不僅致告訴人受有上述傷害，亦
    危害社會治安，應予非難，暨其國中畢業(高職肄業)之智識
    程度、離婚後再婚、育有2名子女、從事水電工，待遇尚可
    等家庭經濟生活狀況(見本院卷第82頁)，告訴人所受傷害非
    微，及被告犯後雖坦認傷害犯行，惟迄今尚未與告訴人達成
    民事和解等一切情狀，量處如主文第2項所示之刑。
　㈢被告為本件傷害犯行所使用之不詳金屬利器並未扣案，且遍
    查全卷既無證據資料足資證明前開物品仍現實存在，且非屬
    違禁物或義務沒收之物，該等物品又甚易取得，價值不高，
    並不具備刑法上之重要性，不予宣告沒收。
據上論斷，應依刑事訴訟法第369條第1項前段、第364條、第299
條第1項前段，刑法第277條第1項，刑法施行法第1條之1第1項、
第2項前段，判決如主文。
本案經檢察官陳怡君偵查起訴，檢察官顏汝羽上訴，檢察官黃騰
耀到庭執行職務。
中　　華　　民　　國　　110 　年　　11　　月　　3 　　日
　　　　　　　　　刑事第十七庭  審判長法　官  鄭水銓
　　　　　　　　　　　　　　　　　    法　官  姜麗君
               　 　　　　　　　　　　法　官  黃雅芬
以上正本證明與原本無異。
如不服本判決，應於收受送達後20日內向本院提出上訴書狀，其
未敘述上訴之理由者並得於提起上訴後20日內向本院補提理由書
（均須按他造當事人之人數附繕本）「切勿逕送上級法院」。
                                      書記官  鄭雅云
中　　華　　民　　國　　110 　年　　11　　月　　3 　　日
附錄本案論罪科刑法條：
中華民國刑法第277條（普通傷害罪）：
傷害人之身體或健康者，處5年以下有期徒刑、拘役或50萬元以
下罰金。
犯前項之罪，因而致人於死者，處無期徒刑或7年以上有期徒刑
；致重傷者，處3年以上10年以下有期徒刑。